臺灣桃園地方法院刑事判決　　　　　 96年度交簡上字第111號
上　訴　人　臺灣桃園地方法院檢察署檢察官
被　　　告　甲○○
　　　　　　　　　　　4弄60號
上列上訴人因被告業務過失致死案件，不服本院民國九十六年四
月十六日九十六年度壢交簡字第五○號第一審簡易判決（偵查案
號：臺灣桃園地方法院檢察署九十五年度偵字第二四八六九號）
，提起上訴，本院管轄第二審合議庭判決如下：
    主    文
原判決撤銷。
甲○○從事業務之人，因業務上之過失致人於死，處有期徒刑陸
月，如易科罰金，以銀元佰元即新臺幣玖佰元折算壹日，減為
有期徒刑月，如易科罰金，以銀元佰元即新臺幣玖佰元折算
壹日。
    犯罪事實及理由
一、本件犯罪事實及證據均引用附件原審判決書所載。
二、查被告甲○○行為後，刑法於九十四年二月二日修正公布，
    並自九十五年七月一日起施行，本件新舊法比較之說明如下
    ：
  (一)修正後刑法第二條第一項規定，已將新舊法律適用之「從新
    從輕」原則，改採「從舊從輕」原則，而此規定僅係規範行
    為後法律變更所生新舊法律比較適用之準據法，並非實體刑
    罰法律，自不生行為後法律變更之比較適用之問題，應逕行
    適用新法第二條第一項之規定，為「從舊從輕」之比較。又
    刑法條文雖經修正，但若僅屬單純之文字修飾，或將實務見
    解或法理明文化，而不涉及刑罰之輕重、構成要件之變更，
    或其他有利、不利於行為人之情形者，即無庸依刑法第二條
    第一項之規定比較新舊法，而應依一般法律適用原則，適用
    「裁判時法」處斷（最高法院九十五年十一月十七日第二十
    一次刑事庭會議決議意旨參照）。
  (二)關於罰金刑最低額之問題，本案刑法第二百七十六條第二項
    之竊盜罪法定刑中併科罰金之規定，依修正後刑法第三十三
    條第五款規定，「罰金新臺幣一千元以上，以百元計算之」
    較修正前之舊法所定罰金最低額為銀元一元即新臺幣三元以
    上為重，經新舊法比較結果，以修正前刑法較有利於被告，
    依刑法第二條第一項規定，應適用修正前刑法第三十三條第
    五款規定。
  (三)關於刑法第二百七十六條第二項法定刑併科罰金之「提高標
    準」之新舊法適用問題，因被告行為後，刑法施行法第一條
    之一於九十五年六月十四日修正公布增訂。修正增訂之刑法
    施行法第一條之一規定：「中華民國九十四年一月七日刑法
    修正施行後（按指九十五年七月一日），刑法分則編所定罰
    金之貨幣單位為新臺幣。九十四年一月七日刑法修正時，刑
    法分則編未修正之條文定有罰金者，自九十四年一月七日刑
    法修正施行後，就其所定數額提高為三十倍。但七十二年六
    月二十六日到九十四年一月七日新增或修正之條文，就其所
    定數額提高為三倍」。且刑法施行法第一條之一之立法理由
    謂「刑法二十四年施行後，為解決國民所得經濟水準已大幅
    提昇問題，有關罰金罰鍰倍數之調整及銀元與新臺幣之折算
    標準，訂有罰金罰鍰提高標準條例及現行法規所定貨幣單位
    折算新臺幣條例，除罰金以一銀元折算三元新臺幣外，並將
    七十二年六月二十六日以前修正之刑法部分條文罰金數額提
    高為十倍，其後修正者則不再提高倍數，亦即刑法分則各罪
    罰金數額視為前開情形分別提高三十倍或三倍，考量新修正
    刑法施行後，不再適用現行法規所定貨幣單位折算新臺幣條
    例，為使罰金數額趨於一致，避免衍生新舊法比較適用問題
    ，以緩和實務適用法律之衝擊，爰於不變動罰金數額之前提
    下，規定第二項如上」。查，本件被告所犯刑法第三百二十
    條第一項罪之法定刑有併科罰金刑（銀元三千元以下），且
    為刑法分則編未修正之條文而定有罰金刑者；於刑法施行法
    第一條之一修正增訂前，其貨幣單位為銀元，罰金刑之提高
    標準應適用罰金罰鍰提高標準條例第一條之規定「依法律應
    處罰金、罰鍰者，就其原定數額得提高為二倍至十倍。」而
    再依現行法規所定貨幣單位折算新臺幣條例第二條規定「現
    行法規所定金額之貨幣單位為圓、銀元或元者，以新臺幣元
    之三倍折算之。」如換算為新臺幣，則刑法第二百七十六條
    第二項之罪併科罰金刑部分，應為罰金新臺幣九萬元以下。
    如適用刑法施行法第一條之一規定提高三十倍，亦為新臺幣
    九萬元以下。比較新舊法適用之結果，其關於法定刑為罰金
    部分之提高標準，新舊法均無不利之情形，是其關於法定刑
    為罰金部分之提高標準，「新舊法均無不利之情形」，依照
    前揭說明，本案關於刑法第三百二十條第一項之法定刑罰金
    提高標準部分，自應適用裁判時之法律即刑法施行法第一條
    之一（最高法院九十六年度臺上字第八二七號、一一三六號
    判決意旨參照）。
  (四)查刑法第六十二條自首之規定，於九十四年一月七日修正、
    九十五年七月一日施行前之規定為：「對於未發覺之罪自首
    而受裁判者，減輕其刑。但有特別規定者，依其規定」，現
    行刑法則為：「對於未發覺之罪自首而受裁判者，得減輕其
    刑。但有特別規定者，依其規定」。現行刑法將原本自首「
    應」減輕其刑之規定改為「得」減輕其刑，比較上述修正前
    、後之刑罰法律，自以修正前之刑法有利於被告。
  (五)關於易科罰金之折算問題，按九十五年七月一日修正公布施
    行之刑法第二條第一項規定，行為後法律有變更者，適用行
    為時之法律。但行為後之法律有利於行為人者，適用最有利
    於行為人之法律，係採從舊從輕之原則。而所謂「法律有變
    更」，係指足以影響行為之可罰性範圍及其法律效果之法律
    修正而言，易科罰金之折算標準、易服勞役之折算標準及期
    限涉及裁量權之行使，係屬科刑規範事項，其折算標準於裁
    判時並應於主文內諭知，與一般純屬執行之程序有別，是如
    新舊法對易科罰金之折算標準、易服勞役之折算標準及期限
    各有不同時，自應依上開規定，比較適用最有利於行為人之
    法律。而比較時應就罪刑有關之共犯、未遂犯、連續犯、牽
    連犯、結合犯、以及累犯加重、自首減輕、暨其他法定加減
    原因、與加減例等一切情形，綜其全部之結果，而為比較，
    再適用有利於行為人之法律處斷，且應就罪刑有關之一切情
    形，比較其全部之結果，而為整個之適用，不能割裂而分別
    適用有利益之條文，最高法院二十四年上字第四六三四號、
    二十七年上字第二六一五號判例固足參照，但此之所謂不能
    割裂適用，係指與罪刑有關之本刑而言，不包括易刑處分，
    事關刑罰執行之易刑處分仍應分別適用最有利於行為人之法
    律。易言之，倘所處之主刑同時有徒刑、拘役易科罰金、罰
    金易服勞役之情形時，關於易科罰金、易服勞役部分應分別
    為新舊法有利不利之比較，依刑法第二條第一項從舊從輕原
    則定其易刑之折算標準（最高法院刑事九十六年度臺非字第
    五八號判決意旨參照）。查，修正前刑法第四十一條第一項
    前段規定：「犯最重本刑為五年以下有期徒刑以下之刑之罪
    ，而受六個月以下有期徒刑或拘役之宣告，因身體、教育、
    職業、家庭之關係或其他正當事由，執行顯有困難者，得以
    一元以上三元以下（按指銀元）折算一日，易科罰金。」，
    又被告行為時之易科罰金折算標準，修正前罰金罰鍰提高標
    準條例第二條前段（現已刪除）規定，就其原定數額提高為
    一百倍折算一日，則本件被告行為時之易科罰金折算標準，
    應以銀元三百元折算一日，經折算為新臺幣後，應以新臺幣
    九百元折算為一日。惟修正後之刑法第四十一條第一項前段
    則規定：「犯最重本刑為五年以下有期徒刑以下之刑之罪，
    而受六個月以下有期徒刑或拘役之宣告者，得以新臺幣一千
    元、二千元或三千元折算一日，易科罰金。」比較修正前後
    之易科罰金折算標準，以九十五年七月一日修正公布施行前
    之規定，較有利於行為人。
  (六)綜上，揆諸前開最高法院判例意旨及說明，雖就罪刑有關本
    刑部分經本院比較結果，應適用修正前之刑法相關規定，然
    就易刑處分之易科罰金之折算標準，既經另為新舊法有利不
    利之比較，而認修正前之刑法較有利於行為人，自應依刑法
    第二條第一項前段，適用修正前刑法第四十一條第一項前段
    及罰金罰鍰提高標準條例第二條規定，定其折算標準。
三、查被告甲○○係從事大貨車職業駕駛之工作，業據被告迭於
    警詢及本院審理時供述在卷，是被告自為從事業務之人，故
    核被告所為，係犯刑法第二百七十六條第二項之業務過失致
    死罪。原審以被告犯行明確予以論罪科刑，即屬有據，公訴
    人循告訴人之請求提起上訴，認量刑顯然過輕一節，然按關
    於刑之量定，係實體法上賦予法院得為自由裁量之事項，苟
    已斟酌刑法第五十七條各款所列情狀，而未逾越法定刑度，
    或濫用其權限，即不得任意指摘為違法，最高法院分別著有
    七十二年台上字第六六九六號、七十五年台上字第七○三三
    號判例可資參照。且在同一犯罪事實與情節，如別無其他加
    重或減輕之原因，下級審法院量定之刑，亦無過重或失輕之
    不當情形，則上級審法院對下級審法院之職權行使，原則上
    應予尊重，最高法院八十五年度台上字第二四四六號判決意
    旨亦足參照。在本案中，原審認定被告罪證明確，而論以業
    務過失致死罪，且被告在偵查機關尚未發覺犯罪，為警據報
    前往現場，即向到場處理警員坦認自己為肇事者而供出上情
    ，並表示願意接受裁判而自首之等情，而經原審依法減輕其
    刑，並審酌被告平日素行良好，並無前科，本件過失程度及
    犯後並未與被害人家屬達成和解，賠償其損失等一切情狀，
    判處有期徒刑六月，如易科罰金，以銀元三百元即新臺幣九
    百元折算一日，其認事用法均無違誤，量刑亦屬妥適，是原
    審在量刑時業已將被告並未賠償告訴人之損害及其犯後態度
    等事項一併考量在內，依前開最高法院判例意旨，殊難任意
    指摘原審量刑過輕，是公訴人徒以原審量刑過輕為由，提起
    上訴，為無理由。然中華民國九十六年罪犯減刑條例業經立
    法院九十六年七月四日制定公布，並定於九十六年七月十六
    日施行，原審未及審酌該條例規定減其宣告刑，容有未洽，
    自屬無可維持，應由本院將原判決撤銷改判。爰審酌被告平
    日素行，尚稱良好，有臺灣高等法院被告前案紀錄表一份在
    卷可稽，其身為職業大貨車駕駛，為從事業務之人，明知駕
    駛車輛前均應詳細檢查車輛狀況，而依當時情形又無不能注
    意之情事，竟疏未注意於行車前安全檢查，而駕駛磨損嚴重
    而欠缺抓地力輪胎之車輛上路，而未能掌控車況，失控撞擊
    對向車道割草之阮金強，致阮金強因而致死，且其迄今未能
    積極與被害人家屬達成和解，賠償被害人家屬所受損失，惟
    量及其犯後坦承犯行，態度尚稱良好等一切情狀，量處如主
    文所示之刑，並諭知易科罰金之折算標準，以示儆懲。末查
    被告本件犯罪時間在九十六年四月二十四日以前，查無中華
    民國九十六年罪犯減刑條例所定不予減刑之情形，應依同條
    例第二條第一項第三款之規定減其宣告刑二分之一，減為有
    期徒刑三月，並依同條例第九條諭知易科罰金折算標準。
據上論斷，應依刑事訴訟法第四百五十五條之一第一項、第三項
、第三百六十九條第一項前段、第三百六十四條、第三百七十三
條、第二百九十九條第一項前段，刑法第二百七十六條第二項、
（修正前）第六十二條前段、（修正前）第四十一條第一項前段
，（修正前）罰金罰鍰提高標準條例第二條，刑法施行法第一條
第一項、第二項前段，現行法規所訂貨幣單位折算新臺幣條例第
二條，中華民國九十六年減刑條例第二條第一項第三款、第七條
、第九條，判決如主文。
本案經檢察官鍾雅蘭到庭執行職務。
中　　華　　民　　國　　96　　年　　11　　月　　28　　日
　　　　　　　　　    臺灣桃園地方法院刑事第四庭
                          審判長法  官  黃斯偉
                                法  官  蘇昭蓉
                                法  官  陳可薇
以上正本證明與原本無異。
本件不得上訴。
                                書記官  陳青瑜
中　　華　　民　　國　　96　　年　　12　　月　　4 　　日
附錄本案論罪科刑法條全文：
刑法第二百七十六條第二項
因過失致人於死者，處二年以下有期徒刑、拘役或二千元以下罰
金。
從事業務之人，因業務上之過失犯前項之罪者，處五年以下有期
徒刑或拘役，得併科三千元以下罰金。
